【裁判字號】    97,上易,212
【裁判日期】    970610
【裁判案由】    清償借款
【裁判全文】
臺灣高等法院民事判決                 97年度上易字第212號
上  訴  人  乙○
被 上 訴人  甲○○
訴訟代理人  宋忠興律師
上列當事人間清償借款事件，上訴人對於中華民國97年1月23 日
臺灣士林地方法院96年度訴字第396 號第一審判決提起上訴，本
院於97年6月3日言詞辯論終結，判決如下：
    主      文
上訴駁回。
第二審訴訟費用由上訴人負擔。
    事實及理由
一、上訴人起訴主張：被上訴人原為伊之妻，於民國（下同）91
    年5月6日書立借據向伊借款新台幣（下同） 100萬元，約定
    每半年給付利息2萬元，伊乃先扣除2萬元利息後，匯款96萬
    元至被上訴人之銀行帳戶，另2 萬元則以現金交付。嗣於92
    年4月第2次付息時，被上訴人要求每半年減付利息 5千元伊
    亦勉為同意，然被上訴人自 92年5月起即未再付息，屢經催
    討均未償還。爰依消費借貸之法律關係，求為判命被上訴人
    如數返還 100萬元借款及約定利息之判決。原審判決上訴人
    敗訴，上訴人不服提起上訴，並上訴聲明：(一)原判決廢棄。
    (二)被上訴人應給付上訴人100萬元暨自 92年5月6日起至清償
    日止，按每半年1萬5千元計算之利息。
二、被上訴人則以：上訴人為感念伊對家庭之付出及犧牲，交付
    系爭 100萬元作為伊之生活費用，為避免上訴人之子反對，
    形式上書立借據並約定利息，是系爭 100萬元實為贈與，而
    非借貸。又兩造曾於84年12月29日簽訂「建立購屋協議書」
    （下稱系爭協議書）換屋，約定將上訴人之子周仲凌名下羅
    斯福路房屋賣出，轉購復興南路房屋並登記伊名下，不足價
    款以房屋貸款償付，至伊名下大安路房屋則過戶予上訴人，
    亦即以伊原有之大安路房屋換取復興南路房屋，故上開協議
    書第3條約定上訴人每月應交付伊5萬元作為繳納復興南路房
    屋貸款及生活費，然上訴人並未依約給付，自 86年6月30日
    起至92年4月18日止，共積欠106萬5734元，縱有系爭借款伊
    亦得以上開債權主張抵銷。又上開生活費請求權之消滅時效
    為15年，被上訴人時效抗辯不足採。退步而言，縱認伊不得
    以生活費債權主張抵銷，因依上開協議書之約定，復興南路
    房屋之貸款本應由上訴人繳納，然實際上伊曾代為繳納共計
    353萬5577 元，上訴人自有不當得利，伊亦得以該不當得利
    債權主張抵銷等語，資為抗辯。並於本院答辯聲明：上訴駁
    回。
三、兩造不爭執之事實：
  (一)上訴人於91年5月6日匯款96萬元予被上訴人，被上訴人於同
    日簽立系爭借據（見原審卷(一)第7頁）。
  (二)兩造於84年12月29 日簽訂建立系爭協議書，上訴人自85年1
    月起至92年4 月底止，向銀行清償系爭復興南路房屋貸款（
    之（時間及金額詳如原審卷(二)第15至17頁所示）。
四、本件爭執點：
  (一)兩造間系爭100萬元款項係消費借貸或贈與？
  (二)上訴人是否積欠被上訴人生活費？金額若干？
  (三)上開生活費請求權是否罹於時效消滅？被上訴人得否主張抵
    銷？
  (四)被上訴人對上訴人有否代繳貸款之不當得利債權 353萬5577
    元存在？得否主張抵銷？
五、本院之判斷：
  (一)查上訴人主張被上訴人於91年5月6日向其借款 100萬元，並
    約定利息為每半年2萬元，嗣於92年4 月付息時減為每半年1
    萬 5千元等情，業據其提出被上訴人不否認真正之借據、存
    摺等影本各1 紙為證，而被上訴於臺灣士林地方法院93年度
    訴字第677 號清償債務事件庭訊中已自承有收受系爭借款項
    及支付約定利息等情，亦經原審調卷查明屬實，堪信上訴人
    主張系爭 100萬元款項為借貸一節為真實。被上訴人辯稱上
    開款項上訴人為感念其對家庭之付出而為之贈與云云，與上
    開約定計付利息之情相悖，復未能舉證以實其說，自不足採
    。
  (二)次查兩造原為夫妻，婚後曾與上訴人之子周仲凌共同簽訂系
    爭協議書，約定：「一、周仲凌名下羅斯福路五段房子，賣
    出款項全部轉買復興南路一段三普安和大廈房子，用甲○○
    名字取得，不足之款，以該大廈房子貸款償還，由甲○○與
    乙○處理。二、甲○○名下大安路一段房子，過戶予周仲凌
    ，所需增值稅由周仲凌負擔。在周仲凌未進住大安路房子前
    ，現已租出之房租費，由甲○○繼續收取，作為償還三普房
    子貸款及生活費用。…該房子租金協助貸款及生活費期限為
    五年。三、乙○與甲○○共同進住三普安和大廈，乙○每月
    交給甲○○5萬元作為付貸款及生活費。」（ 見原審卷第53
    頁），依上開約定，被上訴人係將其名下之大安路房屋讓與
    周仲凌，以換取復興南路房屋。至於復興南路之貸款部分，
    系爭契約雖約定，購買復興南路1 段三普安和大廈房子，不
    足之款以該大廈房子貸款償還，由兩造處理，然查系爭契約
    書第二、三條約定，僅就上訴人應按每月給付被上訴人 5萬
    元作為支應（包含貸款及生活費），而未就上訴人應償還貨
    款之金額及期限設限，另被上訴人於收取大安路房屋租金期
    間，僅以5 年為「上限」，並「協助」復興南路之貸款及生
    活費，而未明定被上訴人應償還貸款之金額及期限，是所謂
    不足之款由兩造「處理」之意，應僅指由兩造共同處理系爭
    房子償還貸款事宜，而非謂該貸款債務由兩造平均分擔。揆
    諸上開說明及判例意旨，應以上訴人按月支付 5萬元予被上
    訴人作為繳納復興南路之貸款及生活費，至貸款清償完畢，
    其所支付之 5萬元應全數作為生活費，於有不足支應貸款或
    生活費時，始由被上訴人以收取大安路房屋之租金協助作為
    支付，方符當事人立約時之真意。
  (三)上訴人另主張自 87年1月起，按月給付被上訴人1萬5千元作
    為生活費云云，然為被上訴人所否認，上訴人迄未能就此加
    以舉證，自仍難以採信。至上訴人於簽訂系爭協議書後至92
    年至4月月底間，除 85年1月份至86年5月份止所繳納之貸款
    本息每月超過5萬元外，其後各期之繳款金額均未達5萬元，
    是應按月補足予被上訴人之部分，累計差額為1,065,734 元
    ，有兩造所不爭執之償還本息表在卷可稽（見原審卷(二)第15
    至17頁）。被上訴人以時效未完成前適於抵銷之生活費債權
    ，主張抵銷上訴人系爭借款債權（民法第335、337條規定參
    照），自屬有據。
六、綜上所述，被上訴人之抵銷抗辯尚屬可採。從而，上訴人主
    張本於消費借貸之法律關係，請求被上訴人給付 100萬元暨
    自92年5月6日起至清償日止，按每半年1萬5千元計算之利息
    ，為無理由，不應准許。其假執行之聲請亦失所附麗，應併
    予駁回。原審為上訴人敗訴之判決，及駁回其假執行之聲請
    ，並無不合。上訴意旨猶執前詞指摘原判決不當，求予廢棄
    改判，為無理由，應予駁回。
七、本件事證已臻明確，兩造其餘爭點、攻擊防禦方法及所提證
    據，經審酌後認均無礙判決之結果，爰不予一一論述。
八、據上論結，本件上訴為無理由，依民事訴訟法第449條第1項
    、第78條，判決如主文。
中    華    民    國    97    年    6    月    10     日
                    民事第五庭
                        審判長 法  官 魏麗娟
                               法  官 陳博享
                               法  官 梁宏哲
正本係照原本作成。
不得上訴。
中    華    民    國    97    年    6     月    10    日
                               書記官 廖麗蓮


司法院資訊處製作；財團法人民間司法改革基金會備份。
